【裁判字號】    95,訴,440
【裁判日期】    950413
【裁判案由】    強盜
【裁判全文】
臺灣高雄地方法院刑事判決               95年度訴字第440號
公  訴  人  臺灣高雄地方法院檢察署檢察官
被      告  戊○○
指定辯護人  本院公設辯護人  甲○○
上列被告因強盜案件，經檢察官提起公訴（94年度偵字第29060
號），本院判決如下：
    主  文
戊○○連續犯攜帶兇器強盜罪，處有期徒刑柒年捌月。
    事  實
一、戊○○意圖為自己不法之所有，基於強盜之概括犯意，先於
    民國94年12月21日下午4 時10分許，攜帶其所有、客觀上足
    以危害人之生命、身體之不明型式刀子1 支（非屬槍砲彈藥
    刀械管制條例列管之刀械），進入高雄市苓雅區○○○路上
    「中正文化中心」東側廁所內，趁丁○○如廁完畢甫開啟廁
    所間門板之際，以身體擋住門口阻其去路，將上開刀子揚舉
    至丁○○胸部前，口出：「把錢拿出來」一語（操台語口音
    ），以此脅迫方式使丁○○因而心生畏怖不能抗拒，被迫將
    內有現金約新臺幣（下同）700 元之皮包1 只交付戊○○；
    旋戊○○又於同日下午4 時20分許，在同一地點，趁乙○○
    如廁完畢開啟廁所間門鎖時現身，乙○○因驚恐以手外推門
    板欲離去並攔止被告近身，但被告竟施強暴不法腕力擋住門
    板，乙○○大喊救命無人回應，只得鬆手，戊○○復以右手
    持上開刀子舉向乙○○腹部前，口出：「把錢拿出來」一語
    （操國語口音），以此強暴、脅迫方式迫至乙○○心生恐懼
    不能抗拒後，將內有現金100 元、提款卡、現金卡、國民身
    分證、學生證及駕駛執照等證件之黃色皮夾1 只交予戊○○
    ，戊○○得手後將現金100 元取走，餘皮夾連同在內證件等
    物則棄置於中正文化中心內東側門停車場內某處，隨即騎乘
    機車駛離現場。嗣經警方接獲報案後，循線於同日下午7 時
    30 分 許，在戊○○位於高雄苓雅區○○○路161 號5 樓住
    處拘捕戊○○，再由戊○○協同員警前往現場起獲上開丟棄
    皮包，始知上情。
二、案經高雄市政府警察局苓雅分局報請臺灣高雄地方法院檢察
    署檢察官偵查起訴。
    理  由
一、證據能力之意見：
（一）證人即被害人乙○○、丁○○等人於警詢中供述屬傳聞證
      據，且渠2 人後於偵查、審理中均到庭陳述，與警詢供述
      並無不符或矛盾處，又本院審理中，辯護人就證據能力表
      示異議，應認證人警詢陳述無證據能力。又渠2 人於偵查
      中向檢察官所為證述，並無顯不可信之特別情形，依刑事
      訴訟法第159 條之1 第2 項之規定，自得採為審判的證據
      。
（二）扣案彈簧刀1 把：被告爭執扣案刀子均放在家中，平日均
      未使用，其警詢中供稱屬作案兇器乙情並不實在等語（本
      院審理卷第10頁），查經本院於審理中當庭提示上開扣案
      刀子請證人2 人辯認，證人丁○○證稱：「有看到被告有
      拿刀，但已不記得刀子形狀，認不出來，不清楚扣案刀子
      是否為當時看到的刀子，但覺得沒有這麼長」（本院審理
      卷第89~90 頁），證人乙○○證稱：「刀子形狀已不太記
      得，但不像一般使用水果刀，當時因被告拿在手上，並未
      看到整支刀子形狀，無法辨識扣案刀子是否為作案刀子」
      等語（同卷第96頁），可見證人均已證稱無法明確辨識扣
      案物係被告犯罪時所時刀械，雖被告曾於警詢及內勤檢察
      官訊問中自承扣案彈簧刀係本件強盜所用兇器云云，然審
      理中稱否認其情如上，又查該扣案物係警於案發後赴被告
      上址住處，經同意搜索在該址房內所扣得，有警卷所附之
      扣押筆錄、扣押物品目錄及搜查照片可佐，並非在案發現
      場或往返犯罪地點使用交通工具上查獲，是以，除被告警
      詢、內勤自認外，尚乏其他證據足資補強，即難逕認扣案
      刀子係供被告本件強盜犯罪所用之物，故扣案彈簧刀1 把
      應屬不能證明與本案犯行有關聯性，即無證據能力。
二、訊據被告戊○○對於上揭自被害人丁○○、乙○○處取得財
    物乙節固不否認，惟矢口否認有何強盜犯行，辯稱：伊當時
    手中並未持有刀械，另只是向被害人等要錢去看醫生，並非
    基於不法取財意圖云云，惟查：
（一）被告戊○○於上開時、地有自被害人丁○○、乙○○處取
      得上開財物之事實，業據其坦認在卷，核與證人即被害人
      2 人於審判中證述之情節相符，並有贓物認領保管單及照
      片5 張附卷可稽，堪予認定。又被告雖否認於取財同時有
      持刀之事實，而辯稱是向被害人借錢云云，惟證人即被害
      人丁○○、乙○○到庭，丁○○證述：「我開廁所間門要
      出來，被告衝進來，站在門口，操台語以一般口氣說錢拿
      出來，我原本要衝出去，但是被告擋住，沒有辦法，因為
      有看到被告左手持似刀子之物，舉起到我胸前亮一亮，我
      很害怕，身上全部錢就交給被告，總共約佰元鈔7 、8 百
      元，並非只有案發後追還的300 元。被告當時並沒有說要
      對我不利的話，也沒有說要借錢，或借錢看病的事」等語
      、乙○○證述：「我上完廁所打開門時，被告擋在前面，
      我嚇一跳，用手推門板並攔住被告，但被告用手擋住門板
      ，我推不動，喊救命廁所都沒有人，我鬆手後看到他右手
      拿刀子放在我肚子前方，用國語以平淡語氣說把錢拿出來
      ，並沒有說其他要對我不利的話，我就把皮夾整個拿給被
      告，被告接手後拿了皮夾就走，之後我就把廁所門鎖著」
      等語（均見本院審判筆錄第88頁以下），是以，被告係持
      刀向證人等強索財物，致被害人受有上開財產損失，被告
      取財時亦未表明借錢之意等情，已甚明確，被告所辯之詞
      ，顯難採信。
（二）而按強盜罪係以強暴、脅迫或他法，使人不能抗拒而取其
      財物或使其交付為構成要件，恐嚇罪係以威嚇手段，使人
      畏懼而交付所有物，其交付與否，被害人尚有意思之自由
      者，為構成要件，故以脅迫行為使人交付所有物，有時雖
      近似恐嚇，若被害人已喪失意思自由時，即已達於強盜之
      程度；又強盜罪之強暴、脅迫，祇須抑壓被害人之抗拒或
      使被害人身體上、精神上，處於不能抗拒之狀態為已足，
      其暴力縱未與被害人身體接觸，仍不能不謂有強暴、脅迫
      行為，又縱令被害人實際無抗拒行為，仍於強盜罪之成立
      ，不生影響（最高法院21年上字第1115號、22年上字第
      317 號、30年上字第3023號判例可資參照）。又是否「不
      能抗拒」，除應考量行為人所實施之不法手段是否足以抑
      制通常人之抗拒，使之喪失自由意思外，並應就被害人之
      年齡、性別、性格、體能及當時所處環境等因素，加以客
      觀之考察，以為判別標準（最高法院88年度臺上字第2132
      號判決要旨參照），準此，刑法強盜罪認定被害人是否已
      達「致使不能抗拒」之標準，應以被告行為強弱程度，綜
      合當時之具體事實，依客觀常態情狀以決之，即視該手段
      施用於相類似情狀下，是否足使一般人處於不能抗拒壓制
      程度而定。查被害人2 人均為身高約150 公分、體重約50
      公斤之女性，被害人丁○○又係年逾70歲婦人，業據渠供
      述在卷（本院審理卷第99頁），並有年籍資料可佐，被告
      係壯年男子，身高176 公分，體重80公斤，亦有警詢指認
      照片可佐，被害人與被告間身材、體力對抗狀態已然懸殊
      ，參以行為地點，係在女性始得出入之女廁私密空間內，
      被告又係於被害人甫如廁步出廁所間之際，倏然堵住廁所
      間出口，使被害人無法自他處離去，對外呼救亦無效果，
      且被告亦有揚起刀子舉向被害人胸腹部動作，使被害人2
      人當時確因而心生恐懼，在精神及人身自由遭一定程度壓
      制下，為恐人身遭受侵害，而不敢反抗，始依被告所言指
      示交付財物等節，業如前述，雖被告並未以上揭刀器直接
      接觸或壓制被害人之身體部位，亦未另行惡言相向，然此
      舉客觀上屬已足至抑制被害人反抗，使被害人喪失自由意
      志，至令被害人不能抗拒無訛，被告以上開惡害通知行為
      令被害人交付財物，核屬前開條文所稱之「脅迫」行為；
      另其於被害人乙○○以手推門欲離去及攔阻其近身之際，
      施力擋住門板阻止乙○○離去，乙○○無力抗拒只能鬆手
      ，任被告遂其取財目的，被告此部分係對物施用以不法暴
      力，而達對人之身體、自由產生壓制效果，則屬前開條文
      所稱之「強暴」行為，綜此各節，並揆諸前開說明，被告
      自應負強盜罪之刑責。
（三）被告於移審羈押訊問中雖曾辯稱當時喝酒，精神狀況不好
      ，而其平日罹有憂鬱症云云，並提出診斷證明書1 紙為佐
      （本院審理卷第9,11,13 頁），惟其於行為時語氣平淡，
      與常人無異，身上亦無酒味乙節，業據證人乙○○證述在
      卷（同卷第96~97 頁），嗣同日遭逮捕歸案後，於警詢及
      檢察官內勤詢問對行為方式及順序、取得贓物項目均能一
      一明白陳述，並對被害人丁○○強盜數額部分加以爭執（
      偵卷第8 頁），嗣於羈押訊問中亦明白陳稱：「身體狀況
      還可以」（94聲羈1265號卷第5 頁），可知被告當日並未
      做任何精神狀態抗辯，其對案發經過均能完整記憶、陳述
      表達，復於本院審理中亦稱；「當時知道自己在行搶，搶
      的時候會害怕」等語（本院第98頁），佐以當日被告行為
      尚知計劃備妥刀子助勢，並選擇較隱僻女廁內為作案地點
      ，挑選落單女子下手，於得手後尚知迅即離開現場，並將
      無價值證件、皮包等物棄置現場，又均自行騎乘機車往返
      現場、住處之間等節，堪認認被告對本件強盜行為確能認
      知，並有決意，其於行為時，對外界事物認識、感知及本
      身行為能力並未有喪失或重大減退情形，精神狀況自未達
      耗弱程度，又本院參酌調閱之被告高雄市立凱旋醫院病歷
      ，被告係因情緒控制力薄弱或因酒精藥物濫用問題就醫，
      其所罹情感性、藥物性精神病，均自招所致，純繫於被告
      主觀意念引導，而被告本件犯案模式中與常人無異，已如
      上述，並未受到幻覺或妄想所干擾，自無由認其行為時之
      精神狀態有何異常，而得做為審酌量刑之事由，附此敘明
      。
（四）綜上各節，被告所辯未持刀、僅意在借錢看病云云，不足
      採信，其有持刀為強盜之犯行，事證明確，應依法論科。
四、按刑法第321 條第1 項第3 款所謂之兇器，其種類並無限制
    ，凡客觀上足對人之生命、身體、安全構成威脅，具有危險
    性之兇器均屬之（最高法院79年臺上字第5253號判例意旨參
    照），查被告持供強盜犯行之刀器雖未扣案，然證人乙○○
    於警詢、偵查及審理中歷次證述被告行為時持有刀器明確，
    亦與另一被害人丁○○供述被告手時器物亮在胸前明確，而
    參諸日常生活經驗法則，刀子利器，以之砍刺，被告持之迫
    近被害人身體，客觀上自足對人之生命、身體、安全構成威
    脅，顯為具有危險性之兇器無訛，故被告意圖為自己不法所
    有，以強暴、脅迫至他人不能抗拒而使其交付財物，核其所
    為，係犯刑法笫328 條第1 項之強盜罪而有同法第321 條第
    1 項第3 款之情形，應論以同法第330 條第1 項之攜帶兇器
    強盜罪。又其強盜乙○○財物時，接續以對物強制強暴方式
    、舉刀喝令脅迫方式為之，係侵害同一被害人之身體、財產
    法益，而該當同條之不同行為方式構成要件，仍屬實質上一
    罪。被告先後2 次加重強盜犯行，時間緊接，反覆為之，所
    犯均係同一罪名之罪，顯係基於概括犯意為之，應依刑法第
    56條規定，論以連續加重強盜罪一罪（情節較重之以強暴方
    式至乙○○不能抗拒而交付財物部分），並加重其刑。爰審
    酌被告正值盛年，不思正當工作取財，竟公園供不特定女子
    使用之女廁內，持刀強取弱勢女子財物，更於短時間內2次
    犯之，嚴重危害他人人身安全、財產法益及社會治安，更造
    成被害人精神創傷甚鉅，又經證人指述被害情節明確，仍矢
    口否認強盜犯行，態度非佳，惟參其犯罪所得財物僅有現金
    數百元，金額非鉅，犯後復多經被害人領回，有贓物認領保
    管單2 紙可佐，又其犯後即行離去，並未對被害人之身體、
    自由進一步實施侵害，且被害人均表明不願告訴，並對被告
    量刑無意見（偵查卷第22、23頁，審理卷第98頁）等一切情
    狀，量處如主文所示之刑。
五、又被告強盜時所用之不明型式刀子1 把並未扣案，已如上述
    ，雖不能證明已滅失，但因無證據足認係屬槍砲彈藥刀械管
    制條例之刀械，亦非違禁物品，為免日後執行困難，故不為
    沒收之諭知。又扣案之手套1 雙、安全帽1 頂，雖為被告自
    承為其所有之物（本院卷第100 頁），然並非被告上開行為
    時穿戴在身之物，業據證人乙○○證述在卷（本院審理卷第
    97 頁） ，被告亦稱此開物品平日均放在機車內，非供作案
    所用，另扣案機車1 台，為被告所有，有車籍資料在警卷可
    佐，惟僅供往返現場之交通工具，均與加重強盜構成要件行
    為無涉，亦非屬違禁物，自無從認定為供被告犯罪所用之物
    ，爰均不另諭知沒收。
據上論斷，應依刑事訴訟法第299 條第1 項前段，刑法第56條、
第330 條第1 項，判決如主文。
本案經檢察官丙○○到庭執行職務。
中    華    民    國    95    年    4     月    13    日
                  刑事第14庭  審判長法  官 蔡廣昇
                                    法  官 謝雨真
                                    法  官 林瑋桓
以上正本證明與原本無異。
如不服本判決，應於判決送達後10日內，向本院提出上訴狀。
中    華    民    國    95    年    4     月    13    日
                                    書記官  謝群育
法條：
中華民國刑法第328條第1項
意圖為自己或第三人不法之所有，以強暴、脅迫、藥劑、催眠術
或他法，至使不能抗拒，而取他人之物或使其交付者，為強盜罪
，處5 年以上有期徒刑。
中華民國刑法第330條第1項
犯強盜罪而有第321條第1項各款情形之一者，處7年以上有期徒
刑。


司法院資訊處製作；財團法人民間司法改革基金會備份。
